【裁判字號】    97,消債更,152
【裁判日期】    980119
【裁判案由】    更生事件
【裁判全文】
臺灣花蓮地方法院民事裁定           97年度消債更字第152號
聲  請  人  甲○○
上列當事人因聲請消費者債務清理事件聲請更生，本院裁定如下
：
    主      文
更生及保全處分之聲請均駁回。
聲請費用由聲請人負擔。
    理      由
一、本件更生聲請之意旨略以：
（一）聲請人因不能清償債務，已提出債權人清冊，並以書面向
      最大債權金融機構台新國際商業銀行股份有限公司（下稱
      台新銀行）請求協商債務清償方案，嗣經協商成立，聲請
      人應分80期，利率0%，每月償還新台幣（下同）28,538元
      。然聲請人於協商成立時，每月薪資僅32,000元左右，但
      協商還款金額將近3萬元，而聲請人為家中主要經濟來源
      ，且有母親、妻子及二名子女需扶養，曾與台新銀行表示
      希望可以延至一個月繳交，但是台新銀行表示無法接受而
      毀諾，故聲請人實有不可歸責於己致履行顯有重大困難之
      事由，爰提出更生程序之聲請等語。
（二）又聲請人因財務困難陷於不能清償債務之窘境，業已提出
      更生之聲請，且聲請人為家中主要經濟來源，然聲請人之
      薪資遭銀行強制執行三分之一，致家庭生活陷入困境，希
      望能透過更生程序達到更好還款金額與時間，爰請求裁定
      對聲請人財產之保全處分、對於聲請人之財產強制執行之
      停止、其他必要之保全處分等語。
二、按聲請更生或清算不合程式或不備其他要件者，法院應以裁
    定駁回之，但其情形可以補正者，法院應定期間先命補正，
    消費者債務清理條例（下稱本條例）第8條定有明文。又債
    務人與金融機構協商成立者，不得聲請更生或清算。但因不
    可歸責於己之事由，致履行顯有重大困難者，不在此限；本
    條例施行前，債務人依金融主管機關協調成立之中華民國銀
    行公會會員辦理消費金融案件無擔保債務協商機制與金融機
    構成立之協商，準用前項之規定，復為本條例第151條第5項
    、第6項所明定。準此，債務清償方案成立後，應由債務人
    按其條件履行，惟於其後發生情事變更，在清償期間收入或
    收益不如預期，致該方案履行困難甚或履行不能，而認有不
    可歸責於債務人之事由；或因締結債務清償方案之時，以債
    務人所處之協商時主、客觀環境，按一般有經驗、理性之人
    之標準，以事後觀察，使債務人作成協商意思表示而發生不
    健全或不自由之情形，有高度蓋然性，始從寬認定有不可歸
    責於債務人之事由，而得依本條例第151條第5項但書之規定
    聲請更生或清算。債務人對「如何發生情事變更」，或「如
    何使其產生意思表示不自由或不健全」等情，應詳加說明，
    或提供具體、明確之證據資料，供法院參酌，倘徒憑既有之
    債務清償方案所定協商金額超過債務人可支配之財產總額，
    即謂債務人享有本條例賦予之債務清理權利，無非過於速斷
    。蓋債務清償方案，係經當事人行使程序選擇權所為之債務
    清理契約，債務人自應受該成立之協議所拘束，雖定有不受
    拘束之例外事由，然在其要件解釋上，除應基於私法自治之
    考量外，更應對於債務人新生之債務清理請求權與債權人既
    有之財產權、契約自由權等基本權利間之衝突，加以調和，
    方是正辦。
三、經查：
（一）聲請人於本件更生聲請前，業於95年6月間依金融主管機
      關協調成立之中華民國銀行公會會員辦理消費金融案件無
      擔保債務協商機制與金融機構成立協商，雙方約定聲請人
      應自95年6月起，分80期，利率0%，每月償還28,538元之
      事實，有協議書暨無擔保債務還款計畫各一份在卷可查（
      見本院卷第26-27頁），又上述協商方案係於95年3月27日
      即由聲請人之最大債權銀行台新銀行去電聲請人，與聲請
      人確認同意協商方案後，聲請人始於同年6月12日簽署系
      爭協議書之事實，業據台新銀行於7年11月10日具狀陳報
      在卷（見本院卷第24頁），足見本件協商成立前已予聲請
      人充分之契約審閱期間，堪認聲請人於協商前業已詳為評
      估其收入與支出情狀，認於扣除各項必要費用後仍有履約
      能力，足以履行系爭協商條件，始願與各無擔保債權銀行
      成立系爭協商方案。
（二）本件聲請人固主張其每月薪資僅32,000元左右，但協商還
      款金額將近3萬元，而聲請人為家中主要經濟來源，扣除
      每月必要生活費用之支出後實無力繼續還款云云。惟查：
   1、聲請人於95年全年所得為282,822元，96年全年所得則為
      445,956元之事實，有95、96年度綜合所得稅各類所得資
      料清單在卷可按（詳本院卷第13、14頁），是聲請人96年
      之平均月收入實達37,163元，聲請人主張其每月收入僅
      32,000元等語，實與事實不符。且依上述資料，顯見聲請
      人之收入於協商後尚有顯著之增加，並無重大情事變更致
      收入減少無法履行協商條件之情。
   2、聲請人雖主張每月需支出租金3,000元、子女教育費用每
      學期25,000元、汽機車油費2,000元、水電瓦斯費2,500元
      、扶養費（母張嘉宴即張阿玉5,000元、妻劉宜雯、女
      桂凌、子宏昌各3,000元）14,000元等必要支出費用，
      然上述開支於與銀行協商成立之前即已發生，並非協商時
      無法慮及之突發狀況，為聲請人協商前審究自身還款能力
      得考量之因素，縱屬必要支出，亦非協商成立後不可歸責
      於己，致履行有重大困難之事由。
   3、再斟之聲請人之母張嘉宴於95年度之年收入為195,000元
      、96年度之年收入為121,500元，且張嘉宴現年52歲之事
      實，有財政部臺灣省北區國稅局95、96年度綜合所得稅各
      類所得資料清單、戶籍謄本附卷可稽（見本院卷第29-30
      、35頁），顯見張嘉宴有財產並有工作之能力，並非全然
      無謀生能力僅得依賴聲請人扶養之人。而聲請人之配偶劉
      宜雯為年30歲之成年人，正值壯年，亦具有相當之謀生能
      力，自應與聲請人共同負擔二名子女之扶養費用，縱劉宜
      雯經濟能力較差亦不能免除其扶養義務，亦無反再接受家
      庭提供扶養費之理，況聲請人個人亦有沉重的債務負擔，
      聲請人就子女教育及扶養費用之支出卻均列為自己單獨負
      擔之項目，縱因此而導致無力清償協商金額，亦係聲請人
      自身考量所致，尚難認係屬不可歸責於聲請人之事由。
四、綜上所述，本件聲請人於協商成立後，難認有何不可歸責於
    己之事由，致履行顯有重大困難，其聲請更生與前開規定不
    符，依首揭條文之意旨，本院即無從任由聲請人任意選擇毀
    諾而准予更生之理，自應駁回其更生之聲請。而更生之聲請
    既經駁回，其保全處分之請求，已無必要，應併予駁回。爰
    裁定如主文。
中    華    民    國    98    年    1     月    19    日
                      台灣花蓮地方法院民事庭
                          法      官  陳雅敏
上為正本係照原本作成。
如不服本裁定，應於裁定送達後10日內，以書狀向本院提出抗告
(須附繕本)，並繳納抗告費新臺幣1千元。
中    華    民    國    98    年    1     月    20    日
                         法院書記官  蕭惟


司法院資訊處製作；財團法人民間司法改革基金會備份。
